臺灣高等法院民事判決　　　　　　　　　 93年度上字第244號
上　訴　人　乙○○
訴訟代理人　蔡文燦律師
被上訴人　　甲○○
訴訟代理人　彭亭燕律師
當事人間請求清償債務事件，上訴人對於中華民國九十二年十二
月三十一日臺灣桃園地方法院九十二年度訴字第一０七八號第一
審判決提起上訴，本院於九十三年十二月二十一日言詞辯論終結
，判決如下：
    主      文
上訴駁回。
第二審訴訟費用由上訴人負擔。
    事      實
甲、上訴人方面：
一、聲明：
    (一)、原判決廢棄。
    (二)、被上訴人在第一審之訴及假執行之聲請均駁回。
    (三)、第一、二審訴訟費用由被上訴人負擔。
二、陳述：除與原判決記載相同者外，補稱略以：
    上訴人雖稱伊依合建契約書交付保證金四百萬元云云。惟查：
　  (一)上訴人於原審中已明確表明，上訴人所收的四百萬元保
        證金，就是意向書上的四百萬元。
　  (二)而被上訴人於原審中亦表明，所謂四百萬元保證金係宣
        陽公司依意向書交付，該四百萬元均係向伊周轉而來等
        語。
　  (三)依上說明，足見被上訴人確實未依八十九年六月十六日
        兩造之合建契約書交付保證金四百萬甚明。
    (四)本件原審認定被上訴人已依合建合約書交付上訴人新台
        幣（下同）四百萬元，與證據不符，是原審所為認定自
        有違誤。
    (五)意向書係由宣陽公司與上訴人簽立，系爭四百萬元係宣
        陽公司依意向書交付予上訴人之履約保證金，與被上訴
        人無關，更不得以被上訴人為宣陽公司之總經理一節，
        逕認宣陽公司所交付之四百萬元保證金為被上訴人確有
        依合建合約書交付上訴人合建保證金四百萬元之依據，
        是原審判決將兩個當事人完全不同之契約，混淆誤認，
        而為與證據所示相反之認定，顯有違誤。
    (六)原審判決未審認切結書內容虛偽不實，無實質證明力，
        竟謂被上訴人得依切結書為本件請求，亦有違誤。
    (七)又被上訴人雖稱宣陽公司為免之後資金調度有問題，遂
        協議由被上訴人承受宣陽公司在意向書中之權利義務，
        而由被上訴人與上訴人簽立正式之合建契約云云，然查
        被上訴人所稱承受？究何所指？意義不明，且於本件訴
        訟之前，甚至在兩造合建契約之中從未提及，被上訴人
        又未提出任何證據以實其說，且係在上訴人質疑被上訴
        人從未依兩造間之合建契約交付上訴人保證金四百萬元
        之後，始改口為此種主張，益證被上訴人上開主張虛偽
        不實。
    (八)又依意向書之約定，宣陽公司必須出資興建房屋，為保
        證履行上開約定，宣陽公司必須支付四百萬元之履約保
        證金給上訴人，而依第六條之約定，上開履約保證金只
        有在因不可抗力因素致無法執行本計劃時，上訴人才應
        退還，惟宣陽公司於簽訂意向書後，遲未依約興建房屋
        ，又無所謂不可抗力因素存在，宣陽公司既未履約，上
        訴人自無將履約保證金退還宣陽公司之義務。宣陽公司
        既無權請求上訴人退還履約保證金，則非意向書當事人
        之被上訴人自更無任何請求權利可言。
    (九)依右說明，被上訴人既未依兩造間之合建契約書交付上
        訴人四百萬元（保證金），且所指承受宣陽公司部分縱
        令屬實，亦無權對上訴人為任何請求。是本件被上訴人
        提起本件訴訟，並無理由。
三、證據：援用原審提出之證據。
乙、被上訴人方面：
一、聲明：上訴駁回。
二、陳述：除與原判決記載相同者外，補稱略以：
    (一)上訴人上訴理由謂被上訴人未曾交付保證金四百萬元故不
      得請求云云。惟查，上訴人本人於原審審理時，明確表示
      合建契約書上說的保證金四百萬元，就是意向書的四百萬
      元，對被上訴人有給他四百萬元一節亦無意見；上訴理由
      卻仍執陳詞，謂被上訴人未曾交付款項云云，其主張顯無
      理由。
    (二)再者，系爭事件進入第一審訴訟程序後，被上訴人之訴訟
      代理人即向原審法院表明乃依證二之切結書請求上訴人返
      還其前向被上訴人收取之合建保證金；又被上訴人之所以
      在支付命令聲請狀記載此係借款，乃因當時上訴人向被上
      訴人表示該款項其一時間無力清償，就當是他向被上訴人
      借的，日後再慢慢還，故簽立切結書予被上訴人，被上訴
      人不甚明瞭此間法律關係有何差異，惟早已於原審法院第
      一次庭期將事實敘明，上訴人謂切結書與支付命令主張不
      合為虛偽云云，並非事實。
三、證據：援用原審提出之證據。
    理      由
一、被上訴人起訴主張上訴人前於八十九年間與被上訴人簽立合
    建契約書，被上訴人並交付合建保證金四百萬元與上訴人，
    嗣因故無法興建房屋，上訴人於九十年三月間簽立切結書，
    表明願自九十年四月起每月清償三萬元，至遲於九十二年四
    月三十日將合建保證金四百萬元全數清償完畢。詎上訴人僅
    分別於九十年五月十六日、六月廿八日清償現金三萬元、二
    萬元，另於九十年七月十八日、十二月十八日及九十一年二
    月七日以其妻李淑惠之名義陸續匯款至切結書指定之莊日妹
    帳戶各二萬元，合計共清償十一萬元，餘款三百八十九萬元
    則拖延不再給付且避不見面，因系爭返還保證金之清償期已
    然屆至，上訴人並未依約清償，被上訴人為維權益，爰依切
    結書之法律關係提起本件訴訟聲明請求上訴人應給付被上訴
    人三百八十九萬元及自九十二年五月一日起至清償日止，按
    年息百分之五計算之利息等語；上訴人則辯稱：伊並未自被
    上訴人處取得履約保證金四百萬元，且該切結書係被脅迫所
    簽發，自無返還予被上訴人之義務云云，資為抗辯。
二、被上訴人主張上訴人於九十年三月間簽訂切結書一紙，表示
    願自九十年四月起每月給付被上訴人三萬元，至遲於九十二
    年四月三十日將合建保證金四百萬元全數清償完畢，然上訴
    人迄今僅給付十一萬元，尚餘三百八十九萬元未清償等情，
    業據被上訴人提出切結書、無摺存款單各一件為證，並為上
    訴人所不爭執，被上訴人此部分之主張，自堪信為真實。
三、上訴人雖辯稱被上訴人並未依合建契約交付履約保證金四百
    萬元予伊，惟查：系爭履約保證金四百萬元係被上訴人所交
    付，斯時被上訴人表示其為宣陽工程有限公司之總經理，並
    以宣陽公司名義與上訴人簽訂意向書，然兩造曾言明應以嗣
    後簽訂之合建契約書為準，嗣被上訴人於八十九年六月十六
    日與上訴人簽訂「富岡別墅合建合約書」，該合約書第七條
    所稱之保證金即為被上訴人先前交付之四百萬元合建保證金
    乙節，業經上訴人本人於原法院審理中自認在卷（見原審九
    十二年十二月十九日言詞辯論筆錄），且上訴人亦稱簽訂意
    向書收取合建保證金四百萬元支票時，伊有簽發一張四百萬
    元之本票做擔保，而被上訴人於本件起訴前，以該紙本票及
    切結書向原審法院聲請核發支付命令，有切結書及上開本票
    影本附於原審九十二年促字第二八五四二號卷可考，另被上
    訴人自八十八年一月一日起迄今，均為訴外人宣陽工程有限
    公司之總經理，亦有該公司員工服務證明書在卷可稽，參以
    上訴人於簽訂合建契約書時，已知合建契約上之保證金四百
    萬元即意向書上所載之保證金四百萬元，堪認被上訴人主張
    宣陽工程有限公司於簽訂該意向書後，因無足夠之周轉金支
    應依約應付予上訴人之履約保證金，該四百萬元均係向被上
    訴人周轉而來，為免之後資金調度有問題，遂協議由被上訴
    人承受宣陽工程有限公司在意向書中之權利義務，而由被上
    訴人與上訴人簽訂正式之合建契約，故八十九年六月十六日
    簽訂正式之合建契約時，本件合建案之乙方即改為被上訴人
    一節（原審卷第四十七頁），堪予採信；且於簽合建契約時
    ，被上訴人亦已將宣陽工程有限公司把意向書之權利義務轉
    讓予伊之事告知上訴人，否則上訴人如何認知合建契約上之
    保證金四百萬元即意向書上所載之保證金四百萬元。宣陽工
    程有限公司既已將其在意向書中之權利義務轉讓予被上訴人
    ，則該公司前簽意向書所交付上訴人之保證金四百萬元，即
    轉為與被上訴人所簽合建契約之保證金四百萬元。從而上訴
    人所辯其未收受被上訴人之合建保證金四百萬元云云，即無
    可採。
四、上訴人另辯稱：系爭切結書係於遭受被上訴人脅迫之情形下
    簽立云云。按當事人主張有利於己之事實者，就其事實有舉
    證責任，民事訴訟法第二百七十九條定有明文。再按當事人
    主張其意思表示係因被詐欺或脅迫而為之者，應就其被詐欺
    或被脅迫之事實，負舉證之責任，最高法院二十一年上字第
    二○一二號判例意旨可資參照。又民法第九十二條所謂脅迫
    係指必其言語舉動有足以使被脅迫者發生恐怖心，致陷於不
    能不遵從之狀態而言。本件上訴人就系爭切結書之真正不爭
    執，惟辯稱係遭受脅迫，揆諸前揭說明，自應由上訴人就遭
    受脅迫此有利於己之事實負舉證責任。經查，上訴人就此有
    利於己之事實，固聲請傳訊證人即上訴人之妻李淑惠，然據
    證人李淑惠到庭證稱：上訴人簽立系爭切結書時，伊並未在
    場等語（見原審九十二年十二月十九日言詞辯論筆錄），是
    證人李淑惠自無從證明上訴人簽訂系爭切結書之時是否有遭
    受脅迫之情況，再上訴人於原審審理中自承：因屢次接獲催
    討合建保證金之電話，害怕每日有人至家中催討款項，故至
    被上訴人公司商談解決之道，被上訴人派人與其商討債務清
    償方式，該人表示應盡快處理，可以分期付款或其他方式償
    還等語（見原審九十二年十二月十九日言詞辯論筆錄），被
    上訴人為維自身權利，向上訴人催討合建保證金，乃法律所
    賦予之合法權利，尚難認為不法之脅迫，且依上訴人陳述簽
    訂系爭切結書之經過，被上訴人所委任與上訴人商談清償債
    務事宜之人並未對上訴人施以任何加害之言語舉動，且主動
    提議以分期付款之方式清償前揭保證金債務，自難謂足以使
    上訴人發生恐怖心，致陷於不能不遵從之狀態，核與民法第
    九十二條所稱脅迫之要件有間。此外，上訴人就其係遭被上
    訴人脅迫方簽訂系爭切結書乙節，復未能舉其他證據以實其
    說，是上訴人此部分之抗辯，亦無足採。
五、綜上所述，被上訴人主張為可採，上訴人所辯均無可取。依
    上訴人所簽切結書，表示願自九十年四月起每月給付被上訴
    人三萬元，至遲於九十二年四月三十日將合建保證金四百萬
    元全數清償完畢，然上訴人迄今僅清償十一萬元，則被上訴
    人依系爭切結書之法律關係，訴請上訴人給付三百八十九萬
    元及自九十二年五月一日起至清償日止，按年息百分之五計
    算之利息，為有理由，應予准許。是則原審判命上訴人如數
    給付，於法並無不合。上訴意旨指摘原判決不當，求予廢棄
    改判，為無理由，應予駁回。
六、本件事證已臻明確，兩造其餘主張及舉證，核與判決結果不
    生影響，爰不另一一論述，附此敘明。
七、據上論結，本件上訴為無理由，依民事訴訟法第四百四十九
    條第一項、第七十八條，判決如主文。
中　　華　　民　　國　　94　　年　　1 　　月　　4 　　日
　　　　　　　　  民事第九庭審判長法　官　吳景源
　　　　　　　　　　　　　　　　　法　官　連正義
                                  法　官　鄭純惠
正本係照原本作成。
如不服本判決，應於收受送達後二十日內向本院提出上訴書狀，
其未表明上訴理由者，應於提出上訴後二十日內向本院補提理由
書狀（均須按他造當事人之人數附繕本）上訴時應提出委任律師
或具有律師資格之人之委任狀；委任有律師資格者，另應附具律
師資格證書及釋明委任人與受任人有民事訴訟法第四百六十六條
之一第一項但書或第二項（詳附註）所定關係之釋明文書影本。
中　　華　　民　　國　　94　　年　　1 　　月　　5 　　日
　　　　　　　　　　　　　　　　　書記官　林麗觀
附註：
民事訴訟法第四百六十六條之一（第一項、第二項）：
對於第二審判決上訴，上訴人應委任律師為訴訟代理人。但上訴
人或其他法定代理人具有律師資格者，不在此限。
上訴人之配偶、三親等內之血親、二親等內之姻親，或上訴人為
法人、中央或地方機關時，其所屬專任人員具有律師資格並經法
院認為適當者，亦得為第三審訴訟代理人。
